【裁判字號】    97,簡上,264
【裁判日期】    980326
【裁判案由】    清償借款
【裁判全文】
臺灣高雄地方法院民事判決             97年度簡上字第264號
上  訴  人  己○○
訴訟代理人  庚○○
            賴秋紅
被上訴人    保証責任高雄市第三信用合作社
法定代理人  丙○○
訴訟代理人  戊○○
            甲○○
            丁○○
上列當事人間請求清償借款事件，上訴人對於民國97年5月28日
本院97年度雄簡字第2176號第一審判決提起上訴，本院於民國
98年3月12日言詞辯論終結，判決如下：
    主  文
上訴駁回。
第二審訴訟費用由上訴人負擔。
    事實及理由
一、被上訴人起訴主張：上訴人於民國96年6 月1 日與被上訴人
    簽訂信用貸款契約書，向被上訴人借貸新台幣（下同）30
    萬元（下稱系爭借款）。雙方約定借款期限自96年6 月1 日
    起至101 年6 月1 日止，自借款之日起，分60期，每月1 期
    ，第1 期至第60期按期平均攤還本息，如有一期未履行即視
    為全部到期，並約定利息按被上訴人定儲利率指數加碼年息
    2.63% 計算，嗣於被上訴人定儲利率指數調整時，自調整後
    之第1 個約定繳款日起，改按調整後之週年利率計算。逾期
    償付本息時，自逾期之日起，逾期在6 個月之內者，按上開
    利率10% ，逾期超過6 個月者，按上開利率20% 加付違約金
    。詎上訴人自96年12月6 日起即未依約清償本息，依約上開
    借款債務，視為全部到期，上訴人迄今尚欠本金267,772 元
    及利息、違約金未清償，爰依消費借貸之法律關係，提起本
    訴。並於原審聲明：上訴人應給付被上訴人如附表所示之金
    額、利息及違約金。
二、上訴人則以：上訴人雖曾向被上訴人申請借貸系爭借款，惟
    被上訴人並未交付系爭借款予上訴人，消費借貸關係自未成
    立。縱使被上訴人已交付借款予上訴人，因被上訴人之僱用
    人乙○○將上訴人之存摺及印鑑交予第三人，致上訴人帳戶
    內273,000 元遭人冒領，被上訴人應與乙○○連帶負損害賠
    償之責，得據以與被上訴人之請求主張抵銷。上訴人就其帳
    戶內之存款與被上訴人間乃屬消費寄託關係，上訴人自得請
    求被上訴人返還遭人冒領之273,000 元，並據以主張抵銷等
    語，資為抗辯，並於原審聲明：被上訴人之訴及假執行之聲
    請均駁回。
三、原審審理結果，判決被上訴人全部勝訴，上訴人應給付被上
    訴人如附表所示之金額、利息及違約金。上訴人提起上訴，
    並於本院聲明：(一)原判決廢棄。(二)上開廢棄部分，被上訴人
    在第一審之訴駁回。被上訴人則聲明：上訴駁回。
四、兩造不爭執事實：
  (一)上訴人向被上訴人貸款30萬元，由被上訴人之職員乙○○至
    上訴人服務之營區與上訴人本人附近完成對保手續。
  (二)被上訴人於96年6 月1 日將貸款300,000 元匯入上訴人申設
    之帳號00000000000000號帳戶。其中金額273,000 元已於96
    年6 月4 日被提領。
  (三)被上訴人職員乙○○並未通知上訴人領取存摺。
五、兩造爭執事項：
  (一)本件借款契約有無成立？被上訴人依消費借貸法律關係請求
    上訴人清償借款，有無理由？
  (二)被上訴人依侵權行為法律關係之損害賠償請求權對上訴人之
    請求主張抵銷，有無理由？
  (三)被上訴人依消費寄託物返還請求權對上訴人之請求主張抵銷
    ，有無理由？
六、得心證理由：
  (一)本件借款契約有無成立？被上訴人依消費借貸法律關係請求
    上訴人清償借款，有無理由？
  1.按稱消費借貸者，謂當事人一方移轉金錢或其他代替物之所
    有權於他方，而約定他方以種類、品質、數量相同之物返還
    之契約，民法第474 條第1 項定有明文。準此，當事人間僅
    須有借貸意思表示互相一致及金錢交付之事實，消費借貸契
    約即為成立。消費借貸之金錢或其他代替物之交付，原不以
    親手授受或現實交付為限，若由貸與人將借款存入借用人之
    活期存款戶，亦發生交付之效力。
  2.被上訴人主張：兩造間簽訂信用貸款契約，被上訴人亦依約
    定將系爭借款匯入上訴人之帳戶，消費借貸契約已成立，上
    訴人未依約定清償本息，被上訴人即得依消費借貸法律關係
    請求上訴人清償積欠之借款本息及違約金等情，上訴人雖不
    否認有向被上訴人申請信用貸款乙情，然以：被上訴人並未
    交付借款，兩造之消費借貸契約並未成立云云為辯。
  3.經查：
  (1)被上訴人起訴主張上訴人於96年6 月1 日簽訂信用貸款契約
    書，向被上訴人借款30萬元，約定借款期限自96年6 月1 日
    起至101 年6 月1 日止，自借款之日起，分60期，每月1 期
    ，第1 期至第60期按期平均攤還本息，如有一期未履行即視
    為全部到期，並約定利息按被上訴人定儲利率指數加碼週年
    利率2.63% 計算，嗣於被上訴人定儲利率指數調整時，自調
    整後之第1 個約定繳款日起，改按調整後之週年利率計算，
    逾期償付本息時，自逾期之日起，逾期在6 個月之內者，按
    上開利率10% ，逾期超過6 個月者，按上開利率20% 加付違
    約金之事實，業據被上訴人提出消費性信用貸款契約書1 紙
    為證（本院卷第81頁），上訴人對於貸款契約書之真正亦不
    爭執。兩造間就系爭借款之意思表示相互一致，應可認定。
  (2)被上訴人嗣於96年6 月1 日將30萬元撥入上訴人於被上訴人
    三民分社所申設帳號00000000000000號之存款帳戶（下稱系
    爭帳戶）內，有收入傳票影本1 紙為證（原審卷第40頁）。
    上訴人雖稱：不知被上訴人將借款匯入帳戶云云，然其亦自
    陳：有交付身分證、餉條及臨時軍人身分證委託謝東霖（即
    莊舜任）去辦理開戶等語（本院卷第71頁），足見，上訴人
    知悉其向被上訴人三民分社所申設之帳戶之事實。則被上訴
    人將系爭借款存入上訴人申設之系爭帳戶，應認已發生交付
    之效力。上訴人辯稱被上訴人並未交付系爭借款，系爭借款
    契約並未成立云云，並無可採。
  (3)兩造間就系爭借款既已意思表示互相一致，且有金錢交付之
    事實，兩造間之消費借貸關係已成立，洵堪認定。被上訴人
    主張上訴人自96年12月6 日起即未依約持清償借款本息，迄
    今尚有如附表所示之本金、利息及違約金仍未清償之事實，
    業據其提出現借各筆餘額查詢、放款往來明細查詢、授信利
    率核定標準表等各1 紙為證，被上訴人此部分主張，亦堪信
    為真正。揆之上開規定，上訴人自應清償尚欠之本金、利息
    及違約金。從而，被上訴人請求上訴人清償如附表所示之本
    金、利息及違約金，洵屬有據。
  (二)上訴人依侵權行為法律關係之損害賠償請求權對被上訴人之
    請求主張抵銷，有無理由？
  1.上訴人主張被上訴人之職員乙○○將被上訴人之存摺、印章
    交予第三人，致被上訴人帳戶內之存款273,000 元遭人提領
    而受有損害，被上訴人為僱用人，應連帶負損害賠償責任等
    情，被上訴人否認之，並以：上訴人未於原審提出此一抵銷
    抗辯，不得於二審提出；況且，上訴人將其身分證、健保卡
    、郵局存摺等個人資料委由訴外人莊舜任至被上訴人所屬三
    民分社申辦貸款，並由承辦人乙○○偕同莊舜任至上訴人營
    區附近與上訴人碰面，當場辦理開戶及對保手續，上訴人明
    知莊舜任代其申辦貸款，仍未為反對代理之表示，依民法第
    169 條、第170 條規定，莊舜任於辦理貸款一事應有代理權
    ，若無代理權，亦有表見代理法律關係之適用。被上訴人職
    員乙○○自得於核貸後將系爭帳戶之存摺交予莊舜任。再者
    ，上訴人並未舉證證明其存款係遭盜領，縱使遭盜領，因提
    領帳戶存款仍需上訴人之印鑑，乙○○僅將存摺交予莊舜任
    ，並未交付印鑑，亦不致造成存款被盜領的結果。
  2.按當事人不得於二審提出新攻擊或防禦方法。但對於在第一
    審已提出之攻擊或防禦方法為補充者，不在此限。民事訴訟
    法第447 條第3 款定有明文。又按當事人主張有利於己之事
    實者，就其事實有舉證之責任。但法律別有規定，或依其情
    形顯失公平者，不在此限，民事訴訟法第277 條定有明文。
  3.經查：
  (1)上訴人於原審即曾以：乙○○將上訴人存摺、印章交予第三
    人，存款273,000 元被第三人領走，而未完成借款之交付等
    語為辯，有答辯狀及原審言詞辯論筆錄可稽（原審卷第16、
    22頁）。上訴人於本院以同一事實主張被上訴人與乙○○應
    就上訴人存款遭第三人提領之損害，連帶負侵權行為損害賠
    償責任，並據以與被上訴人之請求抵銷，應屬就其一審以提
    出之防禦方法為補充，合於前述規定，上訴人自得於本院提
    出抵銷抗辯為防禦。
  (2)被上訴人主張：上訴人委託莊舜任向被上訴人申辦貸款等語
    ，上訴人否認之，並以：伊不認識被上訴人所稱之莊舜任，
    伊係委託謝東霖辦理貸款、開戶事宜等語為辯。然上訴人稱
    ：因為同學介紹購買基金，「謝東霖」表示可以代為向銀行
    接洽，伊交付身分證影本、餉條、臨時軍人身分證予「謝東
    霖」去辦理，對保當天「謝東霖」帶著被上訴人行員在營區
    外，要求伊簽署貸款資料等語（本院卷第70頁），對照乙○
    ○到庭證稱：伊接到「莊先生」（即莊舜任）帶來上訴人之
    私人資料申辦國軍消費性貸款，被上訴人之金融消費中心批
    示貸款金額後，伊通知「莊先生」並要求上訴人到被上訴人
    辦公處所辦理，「莊先生」表示上訴人在服役中，無法外出
    ，故由「莊先生」帶伊前往上訴人營區附近辦理對保事宜等
    語。足見，帶領乙○○前往上訴人營區附近辦理對保之「莊
    先生」即係向上訴人自稱為「謝東霖」之人，上訴人所稱之
    謝東霖與被上訴人所稱「莊舜任」、證人乙○○所稱之「莊
    先生」，應係同一人無誤（下均稱莊舜任）。
  (3)上訴人自陳：莊舜任（謝東霖）告訴伊要開戶，伊交付身分
    證、餉條及臨時軍人身分證均影本，由莊舜任去辦理開戶等
    語（本院卷第71頁），足見，上訴人已授權莊舜任辦理開戶
    。衡情，申請開戶完成後，金融機構會同時核發存摺予存戶
    。莊舜任既有為上訴人辦理開戶事宜之權限，自有代為受領
    存摺之權限，應可認定。是以，乙○○將上訴人之存摺交予
    莊舜任，尚難認有何不法侵害上訴人權利之情事。上訴人雖
    另主張：財政部曾經以83年9 月17日以金財融字第83318363
    號函，知各金融機構，遇有存戶未及時領回存摺之處理方式
    ，乙○○未依開函示意旨辦理，亦該當侵權行為云云，然本
    件上訴人已授權莊舜任辦理開戶事宜，核非上開函文所指之
    「存戶未及時領回存摺」之情形，上訴人此部分主張，自無
    可採。
  (4)上訴人另主張：乙○○將上訴人之開戶印鑑交予莊舜任，致
    上訴人之存款遭盜領等情，被上訴人否認之，並以：開戶印
    鑑章係莊舜任拿過來的，後來亦交還給莊舜任，被上訴人未
    曾保管，上訴人並未證明其存款確有遭盜領之事實等語為辯
    。上訴人既授權莊舜任辦理開戶事宜，衡情，自係由莊舜任
    持上訴人印鑑章向被上訴人辦理開戶事宜。被上訴人於辦畢
    後將之交還予莊舜任，要屬當然，並無不法。況且，上訴人
    就其存款遭盜領之事實，僅提出在營證明書為憑，上訴人縱
    非親自提領存款，然尚非無授權他人提領之可能，況且，乙
    ○○將印鑑交還莊舜任並無不法，第三人提領存款之行為，
    自難歸責於被上訴人及乙○○。上訴人以被上訴人應與乙○
    ○連帶負損害賠償責任為辯，並據以主張抵銷，應非有據。
  (三)被上訴人依消費寄託物返還請求權對上訴人之請求主張抵銷
    ，有無理由？
  1.按受領人係債權之準占有人者，以債務人不知其非債權人者
    為限，有清償之效力，第310 條第2 款訂有明文。又依銀行
    常規，領款時取款憑條之印文須與留存印鑑一致，故經銀行
    核對印文無誤後同意付款者，常態上應可推認該領款係帳戶
    所有人自行領取，或授權他人領取，若主張被盜領者，應就
    被盜領之事實負舉證。
  2.本件上訴人固主張其帳戶遭人冒領273,000 元，對上訴人不
    生效力，被上訴人依消費寄託契約法律關係仍應返還上訴人
    273,000 ，上訴人並得以此與被上訴人之請求主張抵銷等情
    ，被上訴人否認之，並以：上訴人並未能證明帳戶內之存款
    係遭盜領等語為辯。
  3.經查：上訴人主張其存款273,000 元遭盜領之事實，並提出
    在營證明書為憑。然系爭帳戶內之存款縱非上訴人親自提領
    ，尚有可能係經上訴人授權之人為之。觀之取款憑條上上訴
    人之印章與開戶印鑑相符，上訴人又未舉證證明，被上訴人
    知悉領款之人並非債權人，自難否認273,000 元存款提領之
    清償效力。上訴人主張存款273,000 元係遭冒領，不生清償
    效力，並無可採。
七、綜上所述，被上訴人本於消費借貸之法律關係，請求上訴人
    給付如附表所示之本金、利息及違約金，為有理由，應予准
    許。原審判命上訴人應如數給付，並依職權宣告假執行，於
    法並無不合。上訴意旨指摘原判決不當，求予廢棄改判，為
    無理由，應予駁回。
八、據上論結，本件上訴為無理由，依民事訴訟法第436 條之1
    第3 項、第449 條第1 項、第78條、第463 條，判決如主文
    。
中    華    民    國    98    年    3     月    26    日
                  民事第三庭    審判長法  官  朱玲瑤
                                      法  官  李嘉益
                                      法  官  陳宛榆
以上正本證明與原本無異。
本件不得上訴。
中    華    民    國    98    年    3     月    26    日
                                      書記官  曹德英
┌───────────────────────────────────────────────────┐
│附表一：97年度簡上字第2176號                                                                          │
├──┬──────┬──────┬─────┬──────┬─────────────────┬───┤
│編號│應給付金額  │利息起算日  │利率      │違約金起算日│違約金計算方式                    │備  考│
├──┼──────┼──────┼─────┼──────┼─────────────────┼───┤
│ 1  │267,772元   │96年12月6日 │年息5.19% │97年1 月7日 │逾期清償在6 個月以內，按左開利率  │      │
│    │            │            │          │            │10% ，逾期清償在6 個月以上，其超過│      │
│    │            │            │          │            │6 個月部分，按左開利率20% 。      │      │
└──┴──────┴──────┴─────┴──────┴─────────────────┴───┘


司法院資訊處製作；財團法人民間司法改革基金會備份。
